【裁判字號】    97,訴,2941
【裁判日期】    970819
【裁判案由】    妨害自由等
【裁判全文】
臺灣板橋地方法院刑事判決              97年度訴字第2941號
公  訴  人  臺灣板橋地方法院檢察署檢察官
被      告  乙○○
選任辯護人  謝世瑩  律師
上列被告因妨害自由等案件，經檢察官提起公訴（九十七年度偵
字第一四五二四號），本院判決如下：
    主  文
乙○○共同犯重利罪，處有期徒刑貳月，如易科罰金，以新臺幣
壹仟元折算壹日，扣案之手機壹支（內含0000000000號SIM 卡）
沒收；又共同犯剝奪他人行動自由罪，處有期徒刑月，如易科
罰金，以新臺幣壹仟元折算壹日；又共同犯恐嚇危害安全罪，處
有期徒刑貳月，如易科罰金，以新臺幣壹仟元折算壹日。應執行
有期徒刑陸月，如易科罰金，以新臺幣壹仟元折算壹日，扣案之
手機壹支（內含0000000000號SIM 卡）沒收。
    事  實
一、乙○○與年籍不詳自稱「陳鴻元」及綽號「阿宏」、「阿智
    」等之成年男子共同基於重利之犯意聯絡，從事地下借貸、
    放款之地下錢莊，趁甲○○急迫需要金錢之際，自民國九十
    六年五月二十六日起，在臺北縣土城市○○路○段五九號附
    近，「陳鴻元」陸續貸以甲○○新臺幣（下同）十二萬元，
    雙方約定每十天為一期，每期利息為一萬五千六百元，交付
    款項時預先扣除一期之利息，並要求甲○○交付身分證影本
    作為付款之擔保，事後再由乙○○與「阿宏」、「阿智」等
    人前往收取利息，以此方式收取與原本顯不相當之利息，「
    陳鴻元」使用0000000000號門號、乙○○使用0000000000門
    號與甲○○聯絡。嗣因甲○○無力負擔龐大利息，開始遲延
    給付，「陳鴻元」與乙○○、「阿宏」、「阿智」基於妨害
    自由之犯意聯絡，由乙○○、「阿宏」、「阿智」於九十七
    年一月初某日十九時許在臺北縣土城市○○路○段五九號附
    近等候甲○○，並限制甲○○行動自由，要求甲○○立即給
    付利息，否則不能離開，甲○○聯絡多位友人仍無法借得款
    項，直至同日二十四時許，乙○○脅迫甲○○簽發面額各為
    十萬元、二十萬元之本票二張，並交付身分證正本後始同意
    甲○○離去，數日後，乙○○等人復要求甲○○需交付六萬
    元以示誠意，惟因甲○○已無能力再付款，致「陳鴻元」心
    生不滿，另與乙○○、「阿宏」、「阿智」基於恐嚇之犯意
    聯絡，於九十七年一月二十一日二十一時三十分許，前往甲
    ○○位於臺北縣土城市○○路○段住處樓下，以加害生命、
    身體之事向甲○○之夫劉文賢恫稱：「要讓你老婆斷手斷腳
    」、「要去上班地點鬧」、「要將她綁起來」等詞，經劉文
    賢轉知甲○○致心生畏懼，嗣經甲○○報警於九十七年五月
    六日十三時二十五分許，在臺北縣中和市○○路二三六號中
    和市戶政事務所旁當場查獲乙○○，並扣得乙○○所有之手
    機一支（含門號0000000000號之SIM 卡一張），始悉上情。
二、案經基隆市政府警察局報請臺灣板橋地方法院檢察署檢察官
    偵查起訴。
    理  由
一、訊據被告乙○○對於上揭事實於本院審理坦承不諱，核與告
    訴人甲○○於警詢、偵查中指述之情節及劉文賢於警詢、偵
    查中證述相符，並有本票影本二紙、「陳鴻元」之名片一張
    、手機一支（內含0000000000號之SIM 卡）可稽，被告自白
    核與事實相符，事證已甚明確，被告犯行堪以認定。
二、按刑法第三百零五條之恐嚇罪，係指單純以將來加害生命、
    身體、自由、名譽、財產之事，恐嚇他人致生危害於安全者
    而言。如對於他人之生命、身體等，以現實之強暴脅迫手段
    加以危害要挾，使人行無義務之事或妨害人行使權利，應構
    成刑法第三百零四條之強制罪，而非同法第三百零五條之恐
    嚇危害安全罪。又刑法第三百零二條之妨害自由罪，係妨害
    他人自由之概括的規定，故行為人具有一定目的，以非法方
    法剝奪人之行動自由者，除法律別有處罰較重之規定（例如
    略誘及擄人勒贖等罪），應適用各該規定處斷外，如以使人
    行無義務之事，或妨害人行使權利為目的，而其強暴脅迫復
    已達於剝奪人行動自由之程度，即祇成立本罪，不應再依同
    法第三百零四條論處。誠以此項使人行無義務之事，或妨害
    人行使權利之低度行為，應為非法剝奪人之行動自由之高度
    行為所吸收，不能以其目的係在使人行無義務之事，或妨害
    人行使權利，認為係觸犯刑法第三百零二條第一項及第三百
    零四條第一項之二罪名，而依同法第五十五條從一重處斷，
    最高法院九十三年度台上字第三三○九號判決可資參照，是
    被告於九十七年一月初某日因甲○○拖欠利息錢，要甲○○
    籌錢，否則不許離開，甲○○因無法籌措，因而簽發本票二
    十萬元、十萬元之本票各一張及交付身份證正本始得離開，
    係犯刑法第三百零二條第一項之非法剝奪行動自由罪，不另
    論同法三百零四條之強制罪，公訴人認為同時構成強制罪、
    剝奪行動自由罪，容有誤會，先予敘明。核被告所為，係犯
    刑法第三百四十四條重利罪、同法第三百零二條第一項剝奪
    行動自由罪、同法第三百零五條恐嚇罪。被告與「陳先生」
    、「阿智」、「阿宏」就上開重利罪、妨剝奪行動自由罪、
    恐嚇罪間，有犯意聯絡、行為分擔，均為共同正犯。被告所
    犯上開三罪間，犯意有別、行為互殊，應分論併罰。爰審酌
    被告素行良好、因貪圖小利而受僱於地下錢莊、犯罪手段，
    其品性、生活狀況、智識程度、犯罪所生之損害，及犯罪後
    已知悔悟坦承犯行並歸還被害人本票二張及身分證正本，被
    害人當庭表示原諒等一切情狀，分別量處如主文所示之刑，
    定應執行之刑，並諭知易科罰金之折算標準。扣案之手機一
    支（內含0000000000號SIM 卡）為被告所有供收取不相當利
    息重利罪所用之物，依刑法第三十八條第一項第二款規定沒
    收。另外扣案之手機一支（內含0000000000號SIM 卡）則係
    被告所有供其個人業務上及日常使用之，與被告本件重利犯
    行無關，此據被告陳述明確，爰均不予宣告沒收，附此敘明
    。
據上論斷，應依刑事訴訟法第二百七十三條之一第一項、第二百
九十九條第一項前段，刑法第二十八條、第三百零二條第一項、
第三百零五條、第三百四十四條、第五十一條第五款、第四十一
條第一項前段、第二項、第三十八條第一項第二款，刑法施行法
第一條之一，判決如主文。
本案經檢察官丙○○到庭執行職務。
中    華    民    國    97    年    8     月    19    日
                  刑事第八庭    法  官  絲鈺雲
上列正本證明與原本無異。
如不服本判決，應於判決送達後十日內敘明上訴理由，向本院提
出上訴狀（應附繕本），上訴於臺灣高等法院。
                                書記官  周玉茹
中    華    民    國    97    年    8     月    19    日
附錄本案論罪科刑法條全文：
刑法第三百零二條
私行拘禁或以其他非法方法，剝奪人之行動自由者，處五年以下
有期徒刑、拘役或三百元以下罰金。
因而致人於死者，處無期徒刑或七年以上有期徒刑，致重傷者，
處三年以上十年以下有期徒刑。
第一項之未遂犯罰之。
刑法第三百零五條
以加害生命、身體、自由、名譽、財產之事，恐嚇他人致生危害
於安全者，處二年以下有期徒刑、拘役或三百元以下罰金。
刑法第三百四十四條
乘他人急迫、輕率或無經驗貸以金錢或其他物品，而取得與原本
顯不相當之重利者，處一年以下有期徒刑、拘役或科或併科一千
元以下罰金。


司法院資訊處製作；財團法人民間司法改革基金會備份。
